【裁判字號】    88,上更(二),713
【裁判日期】    890111
【裁判案由】    貪污治罪條例
【裁判全文】
臺灣高等法院刑事判決                  八十八年度上更(二)字第七一三號
    上  訴  人
    即  被  告  乙○○
    選任辯護人  黃德賢
右上訴人即被告因貪污治罪條例案件，不服臺灣基隆地方法院八十七年度訴字第二二
七號，中華民國八十七年六月十九日第一審判決（起訴案號：臺灣基隆地方法院檢察
署八十七年度偵字第一九六九號）提起上訴，於判決後，經最高法院第二次發回更審
，本院判決如左：
    主      文
原判決撤銷。
乙○○依據法令從事公務之人員，對於主管之事務，直接圖利私人不法之利益，處有
期徒刑壹年肆月，褫奪公權壹年。緩刑參年。
    事      實
一、乙○○係台灣鐵路管理局運務處台北運務段基隆車班組車長，負責查核列車上旅
    客有無買票上車、越站及無票上車、越站旅客之補票等業務，為依據法令從事公
    務之人員，其於民國（下同）八十七年一月二日值乘第十八次莒光號列車，當車
    北上行至桃園站時，有一外籍旅客（菲律賓籍外勞）持台南站至板橋站之莒光號
    車票一張及新台幣（下同）十八元，向其要求補票申購越站至台北站之車票，其
    基於其主管事務之權責，將原該外籍旅客所交出之車票及十八元收下後，並未立
    即依規定開立補價票交予該外籍旅客，而將該補價車票交與從中壢站上車欲從板
    橋站出站之未購票友人林文章使用，直接圖利不知情之林文章五十五元（即中壢
    站至板橋站之票面價格）。事發後，因事跡曝光，其方書立悔過書交由其服務單
    位基隆車班組主任丙○○層轉上級，希望服務單位能從輕處理，並於偵查、審理
    時自白犯行在卷。
二、案經法務部調查局北部地區機動工作組移送臺灣台北地方法院檢察署檢察官轉陳
    台灣高等法院檢察署令轉台灣基隆地方法院檢察署檢察官偵查起訴。
    理      由
一、右開犯罪事實，業據上訴人即被告（以下逕稱被告）乙○○於台灣鐵路管理局政
    風室訪談時，檢察官偵查中、原審審理、本院前審及本院調查、審理時迭次直承
    不諱，核與證人即台灣鐵路管理局運務處台北運務段稽查小組劉清松證述情節相
    符（見第一九六九號偵查卷六頁反面），並有被告所立悔過書、補票證明影本、
    台灣鐵路管理局政風室函影本各乙紙附卷可資佐證（見第七六五九號偵查卷八及
    十四頁），足證被告自白確與事實相符，犯行洵堪認定。
二、被告對於前揭犯行，於本院及本院前審調查、審理時雖仍自承不諱，然辯稱：因
    曾中風，有時意識不清，在桃園站離站後外籍旅客（菲籍外勞）要求申越補票，
    結果在車上碰到林文章，又近板橋站，匆忙間才拿給他的，當時是腦部空白，思
    慮欠週才給的，其實我沒必要這樣做，所以仍跑車是因人手不足之故云云，並提
    出長庚醫院出具之腦中風、高血壓診斷證明書二紙以實其說。惟查被告於上開訪
    談及偵查中與原審審訊時從未言及其於本案犯行時有何身體不適，意識不清之情
    形，且受理該外籍人士要求申越補票、遇及其朋友、車上安全控管及廣播等各項
    事務之處理，均極從容而無任何意識不清、腦筋一片空白或巔倒之情事，所為上
    開辯解，顯係事後飾卸之詞，不足採信。又其所提出之上開診斷證明書，固可證
    明其罹患腦中風、高血壓之疾病；然不足以證明其本案執行列車長職務時，有何
    心神喪失或精神耗弱之情事。且由其於原審提出考績八十四年至八十六年，年年
    甲等之證明，反足證明前揭疾病無礙於公務之執行，否則焉能繼續任職並獲取良
    好績效。益證其於本院及本院前審所辯：當時意識不清，腦部空白，思慮欠週才
    將該外籍旅客所申越之車票交給友人林文章云云，並不可採。
三、至於被告圖利之對象為林文章而非其媳楊玉娟，已據被告於檢察官偵查中伊始即
    更正在卷，並表示「在政風室做筆錄時因為找不到林文章，所以才說是我媳婦」
    （見第七六五九號偵查卷二十頁反面），嗣於原審及本院及本院前審審訊時所供
    亦同，而且證人楊玉娟亦證稱伊於八十七年二月未搭乘該莒光號列車（見同上偵
    查卷頁次），足證被告於上開訪談筆錄中供稱係將票交給伊媳婦楊玉娟，並非實
    在，應以其嗣後更正之圖利對象應為林文章等語為可採。又圖利之數額係該莒光
    號列車林文章自中壢上車至板橋站下車未買票之五十五元票價，而非該莒光號列
    車自台南發車至板橋站之五百六十四元票價，均附此說明。綜上所述，被告犯行
    明確，應依法論科。
四、查被告係台灣鐵路管理局運務處台北運務段基隆車班組車長，負責查核列車上旅
    客有無買票上車、越站及無票上車、越站旅客之補票等業務，為依據法令從事公
    務之人員至明。其於執行職務查票時，基於其主管事務之權責，對於擬越站搭乘
    之前揭外籍旅客所交出之原先所購之不足全程之車票及車票價差十八元收下後，
    並未立即依規定開立補價票交予該外籍旅客，而將該補價車票交與從中壢站上車
    欲從板橋站出站之未購票友人林文章使用，直接圖利其友人林文章五十五元（即
    中壢站至板橋站之票面價格）。核被告上揭所為，係犯貪污治罪條例第六條第一
    項第四款之主管事務直接圖利私人不法之利益罪。被告因一時失慮而交付補價車
    票與其友人林文章使用，其情節輕微，且僅圖得林文章五十五元，應依同條例第
    十二條第一項規定減輕其刑。又被告於偵查時自白犯罪，並代林文章補足車價，
    爰再依同條例第八條第二項前段規定遞行減輕其刑。
五、原審以被告罪證明確，適用上開條例第六條第一項第四款予以論處及依同條例第
    八條第二項、第十二條第一項之規定予以遞減輕其刑。並審酌被告素行尚好、犯
    罪動機、目的、手段、所圖他人之不法利益數額極少及犯罪後態度良好等一切情
    狀，量處有期徒刑一年六月。並依同條例第十七條、第十九條，刑法第三十七條
    第二項之規定，宣告褫奪公權一年，以示儆懲，固非無見。但查（一）原審既於
    判決理由欄第二項認定「被告於偵查時自白犯罪」，並因而依貪污治罪條例第八
    條第二項前段規定減輕其刑，但於事實欄內漏未記載被告於偵查中已自白犯罪之
    情，該偵查中自白減輕其刑之判決理由失所依據，而有判決事實與理由相互矛盾
    之違誤。（二）再查刑法第十一條規定本法總則於其他法令有刑罰之規定者亦適
    用之，但其他法令有特別規定者不在此限。故特別刑法案件，適用刑法總則之規
    定時，如特別刑法有規定「適用刑法總則」或「適用刑法」之明文者，應引用特
    別刑法該規定。如特別刑法僅規定「本條例未規定者，適用其他法律」或無規定
    者，則應引用刑法第十一條前段。（最高法院七十一年度台上字第六五四六號、
    七十九年度台上字第一七九四號、八十年度台上字第四八０四號判例參照）。原
    審判決認被告應成立貪污治罪條例第六條第一項第四款之罪，於適用刑法總則之
    規定時，竟引用同條例第十九條，而漏未引據刑法第十一條前段，殊有未合。被
    告上訴否認犯罪，雖無理由，但原判決既有可議之處，仍應由本院加以撤銷改判
    。爰審酌被告之素行良好，因一時失慮而觸法犯罪情節輕微，所圖他人之不法利
    益數額極少及犯罪後態度等一切情狀及其他一切情狀，量處如主文所示之刑，並
    依法宣告褫奪公權一年，以示儆懲，末查被告前未曾受有期徒刑以上刑之宣告，
    有台灣基隆地方法院檢察署刑案資料查註紀錄表及本院被告全國前案紀錄表各一
    紙在卷可稽，因一時糊塗，致罹刑章，屬偶發犯罪，其經此教訓當知所戒惕，應
    無再犯之虞，因認被告所宣告之刑以暫不執行為適當，爰依刑法第七十四條第一
    款之規定，併予宣告緩刑三年，以勵自新。末按貪污治罪條例第十條所定應於追
    繳沒收或發還被害人之財物，以所得者為限，其無所得或已發還者，自無從為追
    繳或發還之諭知，本件被告係使他人即林文章圖得五十五元之不法利益，其本人
    並無所得，爰不另為追繳沒收之諭知，併此敘明。又被告身為列車長，職司查核
    旅客有無購票上車，越站乘車並予補票等事項，以維鐵路局之正當營運，竟對未
    買票上車之友人，不依規定補票，反將其他旅客申越交付之車票，持交友人使用
    ，逃避補票圖其不法利益，數額雖不多，惟衡情其長期服務於鐵路機關，竟仍不
    知盡忠職守，擅權違法，難謂有何情堪憫恕之情事，故不合刑法第五十九條減刑
    之規定，合此說明。
六、按刑法第六十二條規定：對於未發覺之罪自首而受裁判者，減輕其刑。但有特別
    規定者，依其規定。又按自首以對於未發覺之罪投案而受裁判為要件，至其方式
    雖不限於自行投案，即託人代理自首或向非偵查機關請其轉送，亦無不可，但須
    有向該管司法機關自承犯罪而受裁判之事實，始生效力，若於犯罪後，僅向被害
    人或非有偵查犯罪職務之公務員陳述自己犯罪之事實，而無受裁判之表示，即與
    自首之條件不符。（最高法院五十年度台上字第六五號判例參照）另查，各政府
    機關之政風人員並非有偵查犯罪權限之人員。最高法院八十七年度台上字第一二
    五七號判決即闡示謂：「... 政風機構依政風機構人員設置條例第五條第三款規
    定：政風機構掌理關於本機關員工貪瀆不法之預防、發掘及處理檢舉事項。而政
    風機構受理檢舉案件，涉有刑責者，移送檢察機關或司法調查機關依法處理，政
    風機構人員設置條例施行細則第六條第三款第三目亦定有明文。且全國政風業務
    之主管機關為法務部；職司犯罪偵查之機關即檢察官，對之並無指揮、監督或命
    令之權，各該機構人員就犯罪偵查亦未規定有何權責。是綜合上開相關法規規定
    ，政風機構之職掌，並未包括犯罪之偵查。政風機構人員既非有偵查訴追犯罪職
    權之公務員....。」是犯罪之人縱向其提出悔過書，亦與自首之要件不符。查被
    告於本院八十八年十二月十日調查時陳稱：「是我回來後向管理員張俊熾報告，
    心理覺得難過，所以主動寫悔過書」、「我覺得我沒有把票交給補票的人，而交
    給我朋友拿這張票下車出站，我這樣做是錯的，所以寫悔過書」等語。證人即鐵
    路局台北運務段政風室職員張嘉勇於本院八十八年十二月十日訊問時亦結證稱：
    「問：你們之所以會函調查局是因為發現他違法嗎？答：我們不是發現他違法，
    是認為他違反鐵路局的規定」云云。證人丙○○於本院八十八年十二月十日訊問
    時並證稱：「問：你找被告來瞭解時，他是否向你表明請求上級給他自新的機會
    ？答：有，他當時說他是初犯，希望重輕處理。」足認被告當時雖知道自己所為
    違反鐵路局本身之作業規定，但並無自行申告自己犯罪事實於該管公務員，而受
    法律上之裁判之意思已明。又觀諸卷附被告所書寫之悔過書末尾，被告係表示其
    切記改進，請予寬諒，今後如有類似情形，請嚴辦等語，並無願接受裁判，或請
    其代為向有偵查犯罪權限之機關或個人自首犯罪之旨，即被告於接受政風人員甲○○訪談時亦僅表示：「... 我很後悔，希望長官能從輕發落，再給我自新機會
    」云云。其於偵查時亦稱，該悔過書係車班組主任丙○○要其所寫（參見第七六
    五九號偵查卷第九頁背面），核與證人丙○○於本院八十八年十二月十日訊問時
    所證稱：「當時元月四日上班後知道他的狀況後，我調閱他所開的車票來瞭解，
    發現狀況有問題，找他來瞭解，當時他自己知道做錯了，所以他就寫了這張悔過
    書」、「問：是你發現狀況後找他來，他才寫悔過書，並不是他自己主動寫悔過
    書交給你的？答：是的」云云相符。參以證人甲○○於本院前審訊問及本院八十
    八年十二月十日訊問時亦稱伊將情形回報，經段指示車班組將情形上報，車班組
    即連同悔過書送段等語。則被告當初係於事件情節曝光後，上級進行追查瞭解時
    ，為請求上級於行政程序上能從輕處分，方向車班組主任丙○○提出悔過書，以
    求的較輕之行政處分，應無願接受刑事裁判，而請其代為向有偵查犯罪權限之機
    關或個人自首犯罪之意。否則，何以被告於悔過書內絲毫未提及其本人願意接受
    刑事裁判之任何字句，或何不主動向駐設於鐵路局車站內之警察單位或鐵路列車
    上隨處可遇之鐵路警察人員自首犯罪，即可於日後審判程序邀享減輕刑度或免除
    其刑之寬典，卻勞師動眾迂迴轉折，於丙○○聞悉風聲出面瞭解時才立具未記載
    隱含任何自首文義之悔過書，希望取得上級之寬諒。又若被告當時果真有自首之
    意思而請求丙○○或甲○○代為向有權偵查犯罪之機關或個人表達，則證人丙○○、甲○○理應迅速將被告自首之意思轉請有權偵查犯罪之機關或個人依法偵查
    處理即可，即毋庸如同渠等於本院及本院前審訊問時所稱：經向上級請示後方呈
    報轉請鐵路局之政風室處理。縱上所述，足認證人丙○○於本院前審八十八年三
    月十五日調查時所稱被告要自首等語，當係飾卸迴護之詞。從而，被告上揭立具
    悔過書及向丙○○、甲○○陳明犯行等所為，核與自首之要件尚屬有間，自不得
    引據貪污治罪條例第八條第一項前段之規定主張減輕或免除其刑，併此敘明。
七、據上論斷，應依刑事訴訟法第三百六十九條第一項前段、第三百六十四條、第二
    百九十九條第一項前段，貪污治罪條例第六條第一項第四款、第八條第二項前段
    、第十二條第一項、第十七條，刑法第十一條前段、第三十七條第二項、第七十
    四條第一款，判決如主文。
本案經檢察官謝英民到庭執行職務。
中     華     民     國    八十九   年       一       月      十一      日
                             臺灣高等法院刑事第九庭
                                 審判長法  官  李  文  成
         法  官  官  有  明
                                       法  官  周  盈  文
右正本證明與原本無異。
如不服本判決應於收受送達後十日內向本院提出上訴書狀，其未敘述上訴之理由者並
得於提起上訴後十日內向本院補提理由書（均須按他造當事人之人數附繕本）。
                                       書記官  余  姿  慧
中     華     民     國    八十九   年       一       月      十二      日
附錄本案論罪科刑法條全文：
貪污治罪條例第六條第一項第四款：
有左列行為之一者，處五年以上有期徒刑，得併科新台幣一百萬元以下罰金：
四、對於主管或監督之事務，直接或間接圖利者。


司法院資訊處製作；財團法人民間司法改革基金會備份。
